【裁判字號】    95,再易,4
【裁判日期】    951229
【裁判案由】    確認通行權
【裁判全文】
臺灣嘉義地方法院民事判決  95年度再易字第4號
再審原告    乙○○○
訴訟代理人  蔡碧仲律師
            陳偉展律師
再審被告    甲○○
                        16號.
訴訟代理人  何永福律師
上列當事人間請求確認通行權事件之再審事件，再審原告對於中
華民國九十五年二月八日本院九十四年度簡上字第七二號確定判
決，提起再審之訴，本院於九十五年十二月二十日言詞辯論終結
，判決如下：
    主  文
再審之訴駁回。
再審訴訟費用由再審原告負擔。
    事實及理由
一、再審原告部分
（一）本訴部分：拍賣公告載有「另土地由債務人分別出租或出
      借第三人建造二條道路，請應買人注意。」再審被告於原
      審並據以主張之，惟該事項之記載僅為促使應買人注意之
      任意事項，實體關係為何仍應由再審被告負舉證之責，然
      系爭土地上二條道路之實體關係究為「出租或出借」，再
      審被告始終未舉證說明，前確定判決竟將再審被告此一主
      張置而不談，自有未依證據認定事實而違反證據法則之情
      。
（二）反訴部份
    （１）原審判決第八頁謂：「四四八地號土地及四四八之一
          、二四四之八十地號土地固分別由反訴原告與反訴被
          告因拍賣而取得，惟在前所有權人已於九十一年四月
          十日自為安排道路，此有前所有權人詹順定、詹順誠
          、陳明枝約定之共同道路使用契約書可稽，而與反訴
          原告所謂因強制執行或法院判決致成袋地之情形不同
          …」等語云云。依債之相對性而言，再審原告及再審
          被告係於九十二年年底購得系爭土地，再審原告並無
          承受前手所約定之義務，是以，原審判決並未究明該
          實體關係為何，此部分涉及再審被告因通行權所應補
          償再審原告之補償費。且原審判決依前所有權人詹順
          定、詹順誠、陳明枝約定之共同道路使用契約書，據
          以認定再審被告非因強制執行或法院判決致成袋地之
          情形，認定事實所依據之證據亦有所疑義。
    （２）原審法院認為再審被告無須支付價金，無非以土地所
          有人不能因自己讓與或分割土地之一部，致增加他人
          負擔，又當事人為土地一部之讓與或分割時，通常預
          見其事，可期待其自為安排，謀解決之道，而駁回再
          審原告之反訴，但依最高法院六十年台上字第二六六
          號判決則謂：「訴訟土地，既在各有關地主受讓之前
          ，而其受讓復為兩造分別與前土地人間之行為，兩造
          間直接並未發生分割或讓與之行為，則上訴人等所有
          土地果與公路無適宜之聯絡，致不能為通常使用，亦
          無民法第七百八十九條之適用。」查再審原告與再審
          被告並非前後手關係，又依民法第七百八十九條第一
          項之立法理由有二：１、土地所有人不能因自己讓與
          或分割土地，致增加他人之負擔。２、當事人為讓與
          或分割時，通常預見其事，可期待其自為安排、謀求
          解決之道，準此立法理由，本條規定於裁判上之分割
          或強制拍賣，應不適用之。蓋法院裁判分割共有物，
          需勘酌各共有人之利益平衡、使用情形，共有物之性
          質，價值及其經濟效用，並兼顧各取得部分之裏地通
          路問題，以符公平、經濟原則，其分割方法使得謂為
          適當。又強制拍賣並非當事人任意行為所造成，是因
          為法院公權力介入，使債務人之不動產遭受拍賣，並
          非拍定人任意行為所造成或可預見而自為安排情形，
          自無民法第七百八十九條之適用。此亦為學者通說及
          實務最高法院八十五年台上字第三一四一號判決所肯
          認，本件既非當事人之任意行為所致，自應無民法第
          七百八十九條之適用。
（三）末查，再審原告於原審判決陳明願提供再審被告通行之道
      路，經再審原告提起拆屋還地訴訟，業已獲得勝訴判決（
      原證一），是以，該條道路位於系爭土地邊緣，對於再審
      原告之損害最少，且經土地所有權人陳明願供通行之用，
      亦已足為通常之使用。
（四）聲明：原確定判決廢棄，該廢棄本訴部分駁回再審原告之
      訴，該廢棄反訴部分，再審被告每年應給付再審原告新台
      幣（下同）三萬八千七百元之損害金。
二、再審被告則以下列情詞置辯，並請求駁回再審原告之訴：
（一）就本訴部分：
      再審原告係以「... 按拍賣不動產公告上所載「另土地由
      債務人分別出租或出借第三人建造二條道路，該應買人注
      意」之拍賣條件，僅係促請應買人注意之任意事項，以明
      占有實情，而決定應買之價格，尚不以拍賣公告所載：「
      另土地由債務人分別出租或出借第三人建造二條道路」之
      條件，即謂再審原告即拍定人應受該條件拘束，是以該條
      件為促使應買人注意之任意事項，尚不得以拍賣不動產公
      告上所載之條件，即謂當事人應已可預期。且當事人主張
      於有利之事實，就該事實負有舉證責任，民事訴訟法第二
      百七十七條定有明文，該拍賣條件雖載有「出租或出借」
      ，但再審被告始終未舉證證明「出借或出租之事實」，惟
      前確定判決竟將再審被告之此一主張置而不談，自不依證
      據認定事實既違反民事訴訟法第二百七十七條之證據法則
      ，亦係判決理由不備，違反同法第四百六十九條第六項判
      決理由不備，而違背法令，請參酌最高法院十九年上字第
      三八五號、十九年上字第二三四五號判例自明... 」資為
      再審理由，然查：
（１）本院確定判決（以下均簡稱原確認判決）理由係謂「...
      再者，被上訴人主張通行之如附圖一所示丙部土地，原本
      即供作通行使用，此為上訴人所不爭執，況上訴人當初依
      拍賣程序向本院標購四四八地號土地時，拍賣公告上第十
      二點第三小點記載：「另土地由債務人分別出租或出借第
      三人建造二條道路，請應買人注意」等情，已經原審調取
      九十二年度執字第二四四七號執行案卷查閱屬實，是上訴
      人於購買四四八地號土地時，應已可預期，該土地上原本
      即設有供通行之私設道路，其抗辯附圖一所示丙部分土地
      ，足供興建房屋一棟，如提供做通行之巷道，將造成上訴
      人極大之損害云云，顯與當初標買土地時即知該部分土地
      已供作私設巷道使用等情不符合... 」，上開理由並未認
      定再審被告所主張通行之如附圖一所示丙部分土地，再審
      原告有「出租或出借」情事，再審被告也從未主張附圖一
      所示丙部分土地，再審原告有「出租或出借」行為，而原
      確定判決僅認定原審附圖一所示丙部分原本即供通行使用
      ，此亦為再審原告在前案所不爭執。準此，原確定判決並
      無違反民事訴訟法第二百七十七條規定。
（２）再審原告僅泛稱原確定判決有民事訴訟法第四百六十九條
      第六項理由不備之違法，而究竟有何合於理由不備之具體
      情事，則未據表明，故，難謂原確定判決有何理由不備之
      違法。再且「理由不備」並非同法第四百九十六條可資提
      起再審之理由，此事亦可參照最高法院六十三年台上字第
      八八○號判例意旨。
（二）就反訴部分：
      再審原告係以一原確定判決未採用學者通說及實務最高法
      院八十五年台上字第三一四一號判決，二發現未經斟酌之
      証物或得使用該証物，但以如經斟酌可受較有利之裁判等
      資為再審理由，然查：
（１）原確定判決未採用學者通說及實務最高法院判決部分：
      民事訴訟法第四百九十六條第一項第一款所謂「適用法規
      顯有錯誤，應以確定判決違背法規或現存判例解釋者為限
      ，若在學說上諸說並存尚無法規判解可據者，不得指為用
      法錯誤」最高法院五十七年台上字第一○九一號判例著有
      明文。職是，原確定判決縱使有「未採用學者通說及實務
      最高法院判決，亦非「適用法規顯有錯誤」。
（２）當事人發現未經斟酌之証物或得使用該証物部分：
      再審原告在九十五年三月十四日聲請再審狀中，雖主張本
      件有民事訴訟法第四百九十六條第一項第十三款發現未經
      斟酌之証物或得使用該証物，然上述聲請再審狀中，並未
      具體指明在前訴訟程序事實審言詞辯論終結前，有何已存
      在之証物，因再審原告不知有此，以致未經斟酌，而現始
      知之者，故，再審原告空言主張有四百九十六條第一項第
      十三款情事，亦無理由就反訴部分，再審原告主張有民事
      訴訟法第四百九十六條第一項十三款規定，再審被告駁斥
      如下：
Ａ、「民事訴訟法第四百九十二條（新法為第四百九十六條）第
    一項第十一款（新法為第十三款）所謂當事人發現未經斟酌
    之証物或得使用該証物，係指在前訴訟程序不知有該証物，
    現始知之，或雖知有此而不能使用，現始得使用者」最高法
    院三十二年上字第一二四七號判例著有明文。本件再審原告
    係以前案中曾提出前所有人詹順定、詹順誠、陳明枝約定之
    共同道路使用契約書資為主張有民事訴訟法第四九六條第一
    項第十三款之再審理由，然上述之「共同道路使用契約書」
    係再審原告在前案所提出，且前案第二審確定判決亦已斟酌
    ，並認為「.... 惟在兩造取得前，前所有權人已於九十一
    年四月十日自為安排道路，此有前所有人詹順定、詹順誠、
    陳明枝約定之共同道路使用契約書可稽，而與反訴原告所謂
    因強制執行或法院判決致成袋地之情形不同，故反訴原告之
    主張亦無足採」，故，揆之上開判例意旨，本件並不適用民
    事訴訟法第四百九十六條第一項第十三款之要件。
Ｂ、就民法第七百八十九條之解釋，再審原告在前案雖援用最高
    法院八十五年台上字第三一四一號判決，然上述判決並非判
    例，是以前案確定判決未予援用，並不構成「適用法規顯有
    錯誤」（參閱最高法院五十七年台上字第一○九一號判例）
    。再且，目前實務上亦不採用上述最高法院之見解，此有台
    南地方法院九十三年訴字第一○九九號判決書第十九頁第七
    段至    第二十一頁可資勾稽。
三、本院之判斷：
  （一）再審原告主張：拍賣公告載有「另土地由債務人分別出
        租或出借第三人建造二條道路，請應買人注意。」再審
        被告於原審並據以主張之，惟該事項之記載僅為促使應
        買人注意之任意事項，實體關係為何仍應由再審被告負
        舉證之責，然系爭土地上二條道路之實體關係究為「出
        租或出借」，再審被告始終未舉證說明，前確定判決竟
        將再審被告此一主張置而不談，自有未依證據認定事實
        而違反證據法則之情形，惟查，原審判決並未認定該土
        地有出租或出借第三人建造第二條道路之事實，僅係認
        定拍賣公告曾為如此之記載，並調閱本院九十二年度執
        字第二四四七號執行案卷查閱屬實，況原審並非認定該
        土地有出租或出借第三人建造第二條道路，而認定再審
        被告有通行再審原告道路之權利，僅係認為再審原告於
        法院拍賣標得嘉義縣大埔鄉○○段第四四八地號土地時
        ，拍賣公告內記載「另土地由債務人分別出租或出借第
        三人建造二條道路，請應買人注意」之事實，而得預見
        自己土地可能有供他人通行之事實，而於拍定前，自得
        斟酌上開事實而決定是否購買、價金等情事，而認為再
        審原告主張損失過大等情，不足採信，自難認定原審判
        決有認定事實而違反證據法則之情。
  （二）另就一部讓與出於強制執行，原審已表明因法律未予限
        制，應仍有民法第七百八十九條之適用（原審判決第八
        頁十二、十三行），且此一見解亦未違背現存法律及判
        例，自難認定原審判決違背法令，故就原審判決記載：
        「四四八地號土地及四四八之一、二四四之八十地號土
        地固分別由反訴原告與反訴被告因拍賣而取得，惟在前
        所有權人已於九十一年四月十日自為安排道路，此有前
        所有權人詹順定、詹順誠、陳明枝約定之共同道路使用
        契約書可稽，而與反訴原告所謂因強制執行或法院判決
        致成袋地之情形不同…」部分，原審縱有誤認，亦於判
        決結果無影響，再審原告自不得據此提起再審。
  （三）另就再審原告主張原審判決陳明願提供再審被告通行之
        道路，經再審原告提起拆屋還地訴訟，業已獲得勝訴判
        決，惟該判決乃於九十五年三月二十日宣判，九十五年
        四月二十一日確定，業經本院調閱九十三年嘉簡字第六
        一八號案卷查明屬實，而原審判決乃於九十五年一月二
        十五日言詞辯論終結，於九十五年二月八日宣判，此一
        事實乃存在於原審言詞辯論終結後，自不得為提起再審
        之理由。
四、綜上所述，本院九十四年度簡上字第二二號確定判決並無再
    審原告主張之就足以影響於判決之重要證據漏未斟酌以及適
    用法規顯有錯誤之情事，從而，再審原告提起本件再審之訴
    ，求為廢棄原審確定判決，顯無理由，應予駁回。又本件再
    審之訴既無再審理由，則兩造有關本案實體爭執之攻擊、防
    禦方法及舉證，即無再予一一審論之必要，附此敘明。
丙、訴訟費用負擔之依據：民事訴訟法第七十八條。
中    華    民    國    95    年    12    月    29    日
                 家事法庭審判長法官  林世芬
                               法官  陳正昇
                               法官  康存真
以上正本係照原本作成
本件不得上訴。
中    華    民    國    95    年    12    月    29    日
                             書記官  曾美滋


司法院資訊處製作；財團法人民間司法改革基金會備份。
